臺灣臺北地方法院刑事判決
109年度易字第439號
公  訴  人  臺灣臺北地方檢察署檢察官
被      告  黃琴喨


選任辯護人  張少騰律師
上列被告因詐欺案件，經檢察官提起公訴（108年度偵字第27245
號），本院判決如下︰
    主  文
黃琴喨犯詐欺取財罪，處有期徒刑陸月，如易科罰金，以新臺幣
壹仟元折算壹日。緩刑貳年。
其餘被訴部分無罪。
    事  實
一、黃琴喨意圖為自己不法之所有，基於詐欺取財之犯意，於民
    國99年4月29日，在不詳地點，向林均煜佯稱急需將其所有之
    人民幣12萬元兌換為新臺幣，請林均煜先交付等值之新臺幣
    給其，其再如數交付人民幣給林均煜云云，致使林均煜陷於錯
    誤，於同日以匯率4.516換算應給付之金額後，匯款新臺幣（
    下同）54萬1,920元至黃琴喨於臺灣銀行群賢分行申辦帳號000
    000000000號帳戶（下稱上開臺銀帳戶）內。詎黃琴喨取得
    前揭款項後，始終未交付人民幣12萬元給林均煜，嗣經林均
    煜幾經催未果，始知受騙，因而報警處理，始查悉上情。
二、案經林均煜訴由臺北市政府警察局中山分局報告臺灣臺北地
    方檢察署檢察官偵查後起訴。
    理  由
甲、有罪部分：
壹、程序事項：
    本案所引用之供述及非供述證據，經本院依法踐行調查證據
    程序，檢察官、被告黃琴喨及其辯護人均不爭執各該證據之
    證據能力，且亦查無依法應排除其證據能力之情形，是後述
    所引用證據之證據能力均無疑義。
貳、實體事項：
一、訊據被告矢口否認有何詐欺犯行，辯稱：伊與告訴人林均煜
    係好友，伊係向其借款50萬元，並非係以換匯為由而詐得款
    項云云。其辯護人為其辯以：被告係因其開立之支票即將於
    99年5月初到期，方向告訴人借款，告訴人匯款後，被告即
    於99年5月3日將56萬6,667元轉匯至其於富邦商業銀行申辦
    之支票存款帳戶，故被告確實係因急用而向告訴人借款；另
    自告訴人於105年間催款之簡訊內容觀之，告訴人亦認定該
    筆款項為借款，顯見被告並未以換匯為由施以詐術云云。
（一）告訴人於99年4月29日，匯款54萬1,920元至上開臺銀帳戶
      乙節，經證人即告訴人林均煜於偵查中證述明確（詳見偵
      字卷第13至17頁），並有匯款申請書、華南商業銀行匯款
      回條聯（見他字卷第15至17頁）、上開臺銀帳戶之開戶資
      料及歷史交易明細（見他字卷第71至105頁）存卷可參，
      且為被告所不爭執（詳見本院易字卷第37至40頁），故此
      部分事實，首堪認定。
（二）被告雖以前詞置辯，然證人林均煜於偵查中證稱：被告於
      案發當時是徐少萍立法委員的辦公室主任，伊於97年間跟
      徐少萍有聯繫，被告是居間之聯繫窗口，伊與被告沒有私
      交。被告說他有人民幣12萬元，急需轉換為新臺幣，問伊
      可否跟他兌換，被告說他馬上就會把人民幣匯到伊在大陸
      公司的帳戶，並將上開臺銀帳戶之帳號給伊，當時沒有講
      到匯率，伊請公司會計人員去匯款給被告；伊記得有通知
      被告說匯率大概多少，伊公司會計人員在匯款單上會做記
      錄，這是換錢，不是借款，倘若是借款，應係借整數之金
      額等語（詳見偵字卷第13至17頁），酌以證人林均煜與被
      告並無仇恨糾紛，復於偵查中具結作證，實無甘冒誣告及
      偽證之風險，虛構上開情節以誣陷被告令入囹圄之動機及
      必要，復觀諸告訴人所提出之華南商業銀行匯款回條聯，
      該回條聯「附言」欄內記載「120,000人民幣換台幣匯率4
      .516」，此有該回條聯（見他字卷第17頁）存卷可參，核
      與證人林均煜前揭證述所提及兌換人民幣之金額、會計人
      員有於匯款單上記載匯率等節相符，故證人林均煜前揭證
      述，應堪採信，足徵被告確係以換匯為由而對告訴人施用
      詐術，且告訴人亦於陷於錯誤之情況下，匯款上開金額給
      被告，況衡諸常情，倘若被告供稱係向告訴人借款50萬元
      乙節為真，則告訴人理應會交付50萬元之整數數額給被告
      ，而非交付超過借款數額且有零頭之54萬1,920元給被告
      ，益徵告訴人確係以換匯為由對被告施以詐術，致使被告
      陷於錯誤而交付上開金額無訛。
（三）綜上，本案事證明確，被告所辯，顯屬事後卸責之詞，其
      犯行洵堪認定，應依法論科。
二、論罪科刑：
（一）按行為後法律有變更者，適用行為時之法律；但行為後之
      法律有利於行為人者，適用最有利於行為人之法律，刑法
      第2條第1項定有明文。查被告行為後，刑法第339條第1項
      規定，已於103年6月18日修正公布，並自103年6月20日起
      生效施行。修正前之刑法第339條第1項原規定：「意圖為
      自己或第三人不法之所有，以詐術使人將本人或第三人之
      物交付者，處5年以下有期徒刑、拘役或科或併科1,000 
      元以下罰金。」，修正後刑法第339條第1項則規定：「意
      圖為自己或第三人不法之所有，以詐術使人將本人或第三
      人之物交付者，處5年以下有期徒刑、拘役或科或併科50
      萬元以下罰金。」經比較修正前、後之規定，可知詐欺取
      財罪之法定本刑，就罰金刑之部分由修正前「科或併科1,
      000元以下罰金。」（依刑法施行法第1條之1第1項、第2
      項前段即新臺幣3萬元）提高為「科或併科50萬元以下罰
      金」，經比較新舊法，自以修正前之規定較有利於被告，
      依刑法第2條第1項前段之規定，應適用行為時即修正前刑
      法第339條第1項之規定處斷。
（二）核被告所為，係犯修正前刑法第339條第1項之詐欺取財罪
      。
（三）爰審酌被告不思循以正當途徑獲取財物，竟以上開詐騙手
      段騙取告訴人之款項，所為實不足取，兼衡其犯罪之動機
      、目的、手段、情節、告訴人所受之損害、被告犯後雖始
      終否認犯行，惟業已與告訴人成立調解，並賠償其損失，
      此有調解筆錄、存摺內頁影本、取款憑條及借貸作業傳票
      （見本院易字卷第77至83頁）及本院公務電話紀錄（見本
      院易字卷第109頁）在卷可佐，兼衡酌被告之智識程度及
      生活狀況等一切情狀，量處如主文第一項所示之刑，併諭
      知易科罰金之折算標準。
（四）另被告未曾因故意犯罪受有期徒刑以上刑之宣告，此有臺
      灣高等法院被告前案紀錄表在卷可稽，其因一時失慮致罹
      刑章，犯後始終坦承犯行，尚具悔意，堪認其經此偵、審
      程序及刑之宣告，當知所警惕，信無再犯之虞，本院綜核
      各情，認上開刑之宣告，已足策其自新，對被告所宣告之
      刑，以暫不執行為適當，爰依刑法第74條第1項第1款規定
      併宣告緩刑2年，以啟自新。　　　
（五）被告因施用詐術而致使告訴人陷於錯誤，因而交付54萬1,
      920元，此乃被告因本案犯罪所得之財物，原應依刑法第3
      8條之1第1項之規定宣告沒收，惟被告業已與告訴人達成
      調解，並賠償235萬元給告訴人，此有調解筆錄、存摺內
      頁影本、取款憑條及借貸作業傳票（見本院易字卷第77至
      83頁）及本院公務電話紀錄（見本院易字卷第109頁）存
      卷可參，足徵告訴人之求償權已獲得滿足，且已足以剝奪
      被告之犯罪利得，故認若就被告上述犯罪利得再予沒收，
      將有過苛之虞，爰依刑法第38條之2第2項之規定，不予宣
      告沒收。
乙、無罪部分：
壹、公訴意旨略以：被告意圖為自己不法之所有，基於詐欺取財
    之犯意，於101年4月9日在來來飯店內，向告訴人誆稱其因投
    資廈門水泥廠急需資金周轉，欲向告訴人借款，數月後即會
    返還云云，致告訴人陷於錯誤，於該日匯款150萬元至被告
    上開臺銀帳戶內，因認被告涉犯修正前刑法第339條第1項之
    詐欺取財罪嫌等語。
貳、按犯罪事實應依證據認定之，無證據不得認定犯罪事實，不
    能證明被告犯罪者，應諭知無罪之判決，刑事訴訟法第154
    條第2項、第301條第1項定有明文。故事實之認定，應憑證
    據，如未能發現相當證據，或證據不足以證明，自不能以推
    測或擬制之方法，為裁判基礎（最高法院40年台上字第86號
    判例參照）；且認定犯罪事實所憑之證據，雖不以直接證據
    為限，間接證據亦包括在內，然而無論直接證據或間接證據
    ，其為訴訟上之證明，須於通常一般之人均不致有所懷疑，
    而得確信其為真實之程度者，始得據為有罪之認定，倘其證
    明尚未達到此一程度，而有合理之懷疑存在，而無從使事實
    審法院得有罪之確信時，即應由法院為諭知被告無罪之判決
    （最高法院76年台上字第4986號判例參照）。
參、公訴意旨固以證人林均煜之證述、上開臺銀帳戶之歷史交易
    明細等為主要論據，認被告涉犯上開詐欺取財罪嫌。然被告
    堅詞否認有何詐欺取財犯行，辯稱：伊確實係有投資資金周
    轉的需要，故向告訴人借款，伊沒有施用詐術等語，其辯護
    人則辯以：被告係為支付廈門公司的投資款，方向告訴人借
    款，客觀上並無引導錯誤之情等語。經查：
一、被告於101年4月9日在來來飯店內，向告訴人借款，告訴人即
    於該日匯款150萬元至被告上開臺銀帳戶內等情，業據證人
    林均煜於偵查中證述明確（詳見偵字卷第13至17頁），並有
    帳戶歷史交易明細（見他字卷第23頁）、上開臺銀帳戶之開
    戶資料及歷史交易明細（見他字卷第71至105頁）存卷可參
    ，且為被告所不爭執（詳見本院易字卷第37至40頁），此部
    分事實，固堪以認定。
二、然證人林均煜於偵查中證稱：當時被告在來來飯店跟伊說其
    投資廈門的水泥廠，急需周轉金300萬元，伊說伊沒那麼多
    現金，而請伊大姊借款150萬元給被告，被告說會連同之前
    的54萬元這筆錢一起還伊，被告當時說其在廈門那邊收到帳
    款就會把錢還給伊，但沒有具體說明還款期限，伊想說伊就
    前一筆錢已經跟被告催討了幾次，被告應該會馬上把錢還伊
    ；因為被告說連同之前的錢一起還給伊，而且被告當時還是
    徐少萍立法委員的辦公室主任，伊偶爾還是會請立法委員協
    調港務公司的事情，因不想得罪被告，方借款給其，伊沒有
    請其提出廈門公司周轉不靈的資料等語（詳見偵字卷第13至
    17頁），由證人林均煜前揭證詞可知，被告係以其投資廈門
    公司而急需周轉金為由，向證人林均煜借款，且雙方均未約
    定還款期限，復觀諸被告於101年4月10日自其上開臺銀帳戶
    轉出147萬6,350元（兌換為美金5萬元）至收款人TANGSHI C
    HUN(XIAMEN)TRADE CO.,LTD於中國建設銀行廈門分行所開立
    帳號00000000000000000000號帳戶，此有臺灣銀行城中分行
    109年11月13日城中營字第10900041851號函及函附之申請人
    匯出匯款賣匯申請書1份（見本院易字卷第103至105頁）在
    卷可憑，由此可見，被告於告訴人匯款予其後，即將該筆款
    項匯至TANGSHI CHUN(XIAMEN)TRADE CO.,LTD公司於廈門分
    行設立之帳戶，足徵被告供稱其欲投資位於廈門之公司而需
    周轉金，方向告訴人借款等語，應非子虛，又被告向告訴人
    借款時未言明清償期限，亦經證人林均煜證述明確，顯見亦
    無公訴意旨所指被告向告訴人佯稱數月後即會返還借款乙節
    ，自難認被告有對告訴人施用詐術，因而致使告訴人陷於錯
    誤而交付款項之情。
肆、綜上所述，本案依檢察官所提出之證據，尚不足以證明被告
    有為公訴意旨此部分所指之詐欺取財犯行，而檢察官既無法
    為充足之舉證，無從說服本院以形成此部分被告有罪之心證
    ，本院本於「罪證有疑、利於被告」之原則，自應為有利於
    被告之認定，本案就此部分不能證明被告犯罪，依法自應為
    無罪之諭知，以昭審慎。
據上論斷，應依刑事訴訟法第299條第1項前段、第301條第1項，
刑法第2條第1項前段、第41條第1項前段、第74條第1項第1款，
修正前刑法第339條第1項，刑法施行法第1條之1第1項、第2項前
段，判決如主文。
本案經檢察官郭昭吟提起公訴，經檢察官林黛利到庭執行職務。
 
中　　華　　民　　國　　110 　年　　11　　月　　22　　日
                  刑事第六庭審判長法  官  黃傅偉
　　　　　　　　　　　　　　　　　法  官  劉俊源
                                  法  官  李佳靜
上正本證明與原本無異。 
如不服本判決應於收受送達後20日內向本院提出上訴書狀，並應
敘述具體理由；其未敘述上訴理由者，應於上訴期間屆滿後20日
內向本院補提理由書（均須按他造當事人之人數附繕本）「切勿
逕送上級法院」。告訴人或被害人如對於本判決不服者，應具備
理由請求檢察官上訴，其上訴期間之計算係以檢察官收受判決正
本之日期為準。 因疫情而遲誤不變期間，得向法院聲請回復原
狀。
中　　華　　民　　國　　110 　年　　11　　月　　23　　日
                                  書記官  林珊慧
附錄本案論罪科刑法條
中華民國修正前刑法第339條第1項
意圖為自己或第三人不法之所有，以詐術使人將本人或第三人之
物交付者，處5年以下有期徒刑、拘役或科或併科1,000元以下罰
金。
。